最高法院民事判決　　　　　　　九十六年度台上字第五四九號
上　訴　人　甲○○
　　　　　　乙○○
　　　　　　丙○○
　　　　　　丁○○
　　　　　　戊○○
　　　　　　己○○
　　　　　　庚○○
　　　　　　辛○○
共　　　同
訴訟代理人　羅豐胤律師
　　　　　　黃靖閔律師
上　訴　人　壬○○
訴訟代理人　李淑女律師
上列當事人間請求分割遺產事件，兩造對於中華民國九十五年四
月四日台灣高等法院台中分院第二審判決（九十四年度家上字第
一五三號），各自提起上訴，本院判決如下：
    主  文
原判決廢棄，發回台灣高等法院台中分院。
    理  由
本件上訴人庚○○（民國七十四年二月十八日生）、辛○○（七
十五年六月十七日生），均已成年，有訴訟能力，不必再列其父
江榮華為法定代理人，先予敘明。
其次，上訴人甲○○以次八人（下稱甲○○等八人）起訴主張：
兩造之被繼承人林貴祿於八十九年一月十日死亡，遺有如第一審
判決附表一（下稱附表）編號一至十二所示遺產。除編號十一、
十二所示之存款及利息，已由兩造協議分配完畢外，其餘系爭遺
產並無不能分割之情形，亦無不分割之約定，卻未能達成分割協
議。爰依民法第一千一百六十四條規定，求為命依兩造應繼分比
例分割系爭遺產之判決。
上訴人壬○○則以：林貴祿生前分別於八十八年一月、八月間向
伊兄嫂葉春蘭及胞弟魏金福借款如附表編號十三、十四所示之新
台幣（下同）一百四十萬元、六十萬元，尚未清償，應由遺產中
扣除。又林貴祿出售如附表編號一○所示之股票所得一百零三萬
四千四百零五元，已於其生前處分，於其死亡時，該筆款項既非
其所有，自非屬於遺產。另因林貴祿生前於其女兒即對造上訴人
乙○○、丙○○、丁○○結婚時，各贈與如附表編號十五所示之
一百萬元，依民法第一千一百七十三條規定，亦應予歸扣等語置
辯。
原審廢棄第一審判決就兩造之應繼遺產所為之分割方法，將該第
一審判決附表所載之遺產，改按如原判決附表所示之應繼分比例
及應分配金額為分割，係以：兩造雖同意就其被繼承人林貴祿之
遺產按應繼分比例分割及將附表編號一至九及已分割之十一、十
二所示之財產均列為遺產。但就編號十、十三至十五所示部分是
否為遺產因有爭執而未能達成分割協議。故上訴人甲○○等八人
以系爭遺產並無不能分割之情形，亦無不分割之約定，訴請分割
林貴祿之遺產以終止兩造間之公同共有關係，即有理由，應予准
許。查林貴祿於八十八年十二月二十一日出售股票，所得如附表
編號十所示之股款一百零三萬四千四百零五元，係於同月二十三
日匯入其設於彰化銀行豐原分行帳戶內，該帳戶於同日被提領一
百零三萬七千元，轉存至上訴人壬○○設於同行之帳戶，有銀行
存摺記載可稽，復為兩造所不爭，則林貴祿於生前將出售該股票
所得款存入其自己之帳戶，即屬林貴祿之財產，其生前既未將之
領取花用，壬○○所舉證據又不足以證明林貴祿生前贈與之事實
，此筆股款自屬林貴祿之遺產，應列入遺產分配。其次，林貴祿
於上訴人乙○○、丙○○、丁○○結婚前、後，分別贈與一百萬
元等情，業經證人林木松證明屬實，乙○○等三人不能證明各該
金錢，為其婚前交予林貴祿保管之工作積蓄所得，依民法第一千
一百七十三條第一項前段、第二項規定，乙○○等三人因結婚各
受贈如附表編號十五所示之一百萬元，即應加入繼承開始時被繼
承人所有之財產中，為應繼遺產，並於遺產分割時，自其等應繼
分中扣除。又編號十三、十四所示林貴祿生前之借款債務合計二
百萬元，有存摺匯入記載為憑，並經出借人即債權人魏金福、葉
春蘭證述無訛，甲○○等八人所舉證據尚無從證明該二百萬元為
投資、分紅、或清償債務所為之匯款，堪信壬○○辯稱此為林貴
祿生前未償之債務為可採。應由兩造就此項債務，按其應繼分比
例負連帶清償之責。綜上所述，兩造應分割之林貴祿遺產，合計
為一千一百七十六萬零八十六元，按應繼分比例分配結果甲○○
、乙○○、丙○○、丁○○、壬○○原應各分得一百九十六萬零
十四元，戊○○、己○○、庚○○、辛○○各分得四十九萬零三
元。惟如前論，乙○○、丙○○、丁○○三人應各歸扣一百萬元
，其各應分得之遺產實為九十六萬零十四元；壬○○經扣除其已
領取之股款一百零三萬四千四百零五元後，實應分得之遺產為九
十二萬五千六百零九元。至林貴祿所遺二百萬元債務，則應由兩
造依應繼分比例負連帶清償之責云云，為其論斷之基礎。
按判決主文乃由判決事實及理由所生之結論，茍判決內容不能自
主文見之，即無從認有合法判決之存在。雖民事訴訟遇訟爭標的
繁多，或名稱冗長者，得作一目錄附於判決書之後，或須繪圖者
，得於主文內載「如附圖」而另作一圖附於判決書之後，作為判
決主文之一部分，然不允許引用存於他處之文書，作為判決主文
（本院六十四年台上字第一三○○號判例參照）。本件原審廢棄
第一審判決，於原判決主文內引用第一審判決之「附表」作為主
文之一部分，而無從自主文見及兩造應繼遺產之內容，依上說明
，於法自有未合。次按共有物分割之方法，須先就原物分配，原
物分配有困難時，則予變賣，以價金分配於各共有人。而就原物
分配時，如發現共有人中有不能按其應有部分受分配者，亦得以
金錢補償之，並非定出於變賣之一途（本院五十一年台上字第二
七一號判例參照）。查附表編號七、八、九所示之合作社股份、
汽車、及對第三人之債權，均非現金，原審未說明何以未為原物
分配或予「變賣」，逕以之為「現金」而作分配，即有違誤。再
按，繼承人中有在繼承開始前因結婚已從被繼承人受有財產之贈
與者，應將該贈與加入繼承開始時被繼承人所有之財產中，為應
繼遺產。於遺產分割時，由該繼承人之應繼分中扣除，民法第一
千一百七十三條第一項、第二項分別定有明文。準此，應限於結
婚之贈與，始有其適用。依證人林木松所證（一審卷，一六四、
一六五頁），上訴人乙○○等三人自被繼承人所取得之一百萬元
，似非全部一次於結婚之前、後給付。其中之十萬元，依丙○○
自陳似為其生母死亡時依習俗給付之「手尾錢」，能否均認係結
婚之贈與？非無詳酌審究之餘地。又主張有利於己之事實者，應
就該事實負舉證之責，此觀民事訴訟法第二百七十七條規定自明
。上訴人壬○○主張林貴祿生前所遺債務二百萬元，應由繼承人
負連帶清償責任，固據提出匯款證明，並舉匯款人魏金福、葉春
蘭為證，惟匯款人分別為壬○○之弟弟、兄嫂，匯入之六十萬元
、一百四十萬元均非小額，何以未立借據及約定清償期又不必給
付利息？債權人亦迄未催討？如確屬借款，為何林貴祿於收受該
三次匯款後，將部分款項轉入定存，至其死亡時並未提領（原審
卷，五四至五七頁）？且與匯款人所證林貴祿有急用而借款之證
詞不符？凡此是否與經驗法則無違而得認為有借貸關係存在？原
審未命壬○○就借貸關係存在之事實為舉證前，即為該借貸債務
存在，應由兩造負連帶清償責任之認定，殊嫌速斷。兩造上訴論
旨各自指摘原判決不當，求予廢棄，均非無理。
據上論結，本件兩造上訴均有理由。依民事訴訟法第四百七十七
條第一項、第四百七十八條第二項，判決如主文。
中　　華　　民　　國　九十六　年　　三　　月　二十二　日
                      最高法院民事第四庭
                          審判長法官  蘇　茂　秋
                                法官  陳　碧　玉
                                法官  王　仁　貴
                                法官  劉　靜　嫻
                                法官  劉　福　來
      本件正本證明與原本無異
                                      書  記  官
中　　華　　民　　國　九十六　年　　四　　月　　九　　日
                                                      Ｋ
